【裁判字號】    97,交抗,838
【裁判日期】    971225
【裁判案由】    聲明異議
【裁判全文】
臺灣高等法院高雄分院刑事裁定         97年度交抗字第838號
抗  告  人  交通部公路總局高雄區監理所
代  表  人  陳聰乾
異  議  人
即受處分人  甲○○
上列抗告人因受處分人違反道路交通管理處罰條例聲明異議案件
，不服臺灣高雄地方法院中華民國97年11月12日裁定（97年度交
聲字第2406號），提起抗告，本院裁定如下：
    主  文
抗告駁回。
    理  由
一、本件抗告意旨略以：(一)按汽車駕駛執照為駕駛汽車之許可憑
    證，而我國依車輛分類區○於道路交通安全規則第53條規定
    各類車種之駕駛執照，惟依同規則第61條規定，民眾已具備
    較低級車類駕駛資格後，當其取得高一級車類駕駛資格時，
    基於1 人1 照 (汽車駕駛執照或機車駕駛執照)之 原則，係
    應換發較高一級車類之駕駛執照，惟因其具備較低級車類之
    駕駛資格，故憑其換發取得較高一級車類之駕駛執照，准其
    駕駛較低級車類之車輛。而本案駕駛人僅領有普通小型車駕
    駛執照，核已有違反道路交通管理處罰條例第22條第1 項第
    4 款規定之具體事實在案，其於違規行為時係以其領有之駕
    駛執照之持照條件行駛公路，當為明確，自應以其領有之普
    通小型車駕駛執照為吊扣處分。(二)查酒駕吊扣駕駛執照處分
    之目的並非僅為處罰違反道路交通管理事件之行為人而已，
    尚有以暫時禁止行為人於道路上駕駛，以免造成用路人重大
    傷亡，倘汽車駕駛執照所有人因騎乘普通重型機車酒後駕車
    違反道路交通管理處罰條例第35條規定，但由於其無考領普
    通重型機車駕照而得以免於吊扣處分，顯有違公平原則，更
    無異容許此不安全駕駛人仍可以反覆經常酒後駕駛，致對其
    他無辜用路人遭受危險性相對較高，此非對酒駕處分違規立
    法之目的。況以該駕駛人輕率酒後違規駕車，顯然漠視自身
    對保持交通安全之責任，亦不顧其他用路人之生命、身體、
    健康之危害及他人家庭完整，生計維持，自不得於酒後違規
    遭吊扣普通小型車駕駛執照後，反指自己工作權遭剝奪，家
    庭生計無法維持，這豈為事理之平。(三)故本所依規定填製之
    高監營裁字裁80-N00000000號裁決書裁處吊扣異議人甲○○
    君普通小型車駕駛執照（被處分人僅持有普通小型車駕駛執
    照）12個月之處分，酒駕罰鍰併刑事裁定辦理，施以道安講
    習，應無不合，為加強道路交通管理，維護交通秩序，確保
    交通安全，謹請鈞院撤銷原裁定云云。
二、原審以：(一)異議意旨略以：異議人即受處分甲○○於民國97
    年1 月26日3 時許，酒後騎乘車號2JJ-030 號重型機車，行
    經高雄縣大寮鄉○○街77號前，自摔肇事，經送醫抽血檢驗
    ，測得其血液中酒精濃度換算呼氣所含酒精濃度達每公升0.
    99毫克，且領有小型車駕駛執照駕駛重型機車，為警製單舉
    發，嗣經法院依刑法第185 條之3 規定，判處拘役55日，原
    處分機關乃再依道路交通管理處罰條例第35條第1 項第1 款
    規定，吊扣異議人小型車駕駛執照12個月，並施以道安講習
    ；惟異議人違規當時係騎乘重型機車，倘吊扣異議人之小型
    車駕駛執照，異議人將無法接送母親、幼女，影響生活，為
    此，爰依法聲明異議，請求撤銷關於吊扣駕駛執照12個月之
    處分等語。(二)按汽車駕駛人飲用酒類後其吐氣所含酒精濃度
    超過每公升0.25毫克者，不得駕車；汽車駕駛人，駕駛汽車
    經測試檢定有酒精濃度超過規定標準者，處新台幣（下同）
    15,000元以上60,000元以下罰鍰，並當場移置保管其車輛及
    吊扣其駕駛執照1 年，道路交通安全規則第114 條第2 款、
    道路交通管理處罰條例第35條第1 項第1 款分別定有明文。
    又上開交通安全規則第2 條第1 項第1 款及上開處罰條例第
    3 條第8 款規定，該等規範所稱之汽車，包含機器腳踏車在
    內，故機車駕駛人亦應遵守上揭規定。次按汽車駕駛人，領
    有小型車駕駛執照，駕駛重型機器腳踏車者，處1,800 元以
    上3,600 元以下罰鍰，並禁止其駕駛，上開處罰條例第22條
    第1 項第4 款規定甚明。(三)經查：1.本件異議人於97年1 月
    26日3 時許，領有小型車駕駛執照駕駛重型機車，酒後騎乘
    車號2JJ-030 號重型機車，行經行經高雄縣大寮鄉○○街77
    號前，自摔肇事，經送醫抽血檢驗，測得其血液中酒精濃度
    換算呼氣所含酒精濃度達每公升0.99毫克，為警製單舉發，
    嗣經本院以97年度審交簡字第1384號判處拘役55日，原處分
    機關乃再依道路交通管理處罰條例第35條第1 項第1 款規定
    ，吊扣異議人小型車駕駛執照12個月，並施以道安講習等事
    實，為異議人於聲明異議狀內所自承，並有高雄縣政府警察
    局高警交字第NO 0000000號舉發違反道路交通管理事件通知
    單、原處分機關裁決書、上開刑事判決等各1 份附卷可稽，
    是異議人上開違規事實明確，堪以認定。2.按94年12月14日
    修正、95年3 月1 日施行前之道路交通管理處罰條例第68條
    固規定「汽車駕駛人，因違反本條例及道路交通安全規則之
    規定，受吊扣或吊銷駕駛執照處分時，吊扣或吊銷其持有各
    級車類之駕駛執照」，惟修正後業已刪除「吊扣」之規定，
    改為「汽車駕駛人，因違反本條例及道路交通安全規則之規
    定，受吊銷駕駛執照處分時，吊銷其持有各級車類之駕駛執
    照」，其修正理由乃係舊法將違法或違規駕駛人所持有各級
    車類之駕駛執照一併吊扣，失之過酷，影響人民工作及生活
    甚鉅，故依修正後之該條規定，受吊扣駕駛執照處分時，僅
    能吊扣違規當時所駕車類之駕駛執照，不再吊扣其持有各級
    車類之駕駛執照，僅於受吊銷駕駛執照處分時，始吊銷其持
    有各級車類之駕駛執照。3.本件異議人領有小型車駕駛執照
    酒後駕駛重型機車之違規事實，固屬明確，惟依上開規定之
    修正意旨，原處分機關僅能吊扣異議人違規當時所駕車類之
    駕駛執照，異議人縱未領有重型機車駕駛執照可供吊扣，亦
    不得率爾吊扣異議人現尚有效之其他各級駕駛執照，原處分
    機關未審酌新修正之法律規定，逕予裁處吊扣駕駛執照12個
    月，容有可議，是異議人此部分異議為有理由，應由本院將
    此部分之處分撤銷，又因異議人並無重型機車駕駛執照可供
    執行吊扣，爰就此部分另為不罰之諭知等情。
三、本院查：
  (一)按汽車駕駛人飲用酒類後其吐氣所含酒精濃度超過每公升0.
    25毫克以上者，不得駕車，道路交通安全規則第114 條第2
    款定有明文。汽車駕駛人，駕駛汽車經測試檢定有酒精濃度
    超過規定標準者，處新臺幣1 萬5 千元以上6 萬元以下罰鍰
    ，並當場移置保管該汽車及吊扣其駕駛執照1 年，道路交通
    管理處罰條例第35條第1 項第1 款亦有明文。又道路交通管
    理處罰條例第68條之條文內容，經立法院於94年11月23日修
    正通過，總統於94年12月14日以華總一義字第09400199321
    號令修正公布，嗣由行政院於95年2 月27日以行政院院臺交
    字第0950082898號令發布定自95年3 月1 日施行，由原條文
    ：「汽車駕駛人，因違反本條例及道路交通安全規則之規定
    ，受吊扣或吊銷駕駛執照處分時，吊扣或吊銷其持有各級車
    類之駕駛執照」，修正為：「汽車駕駛人，因違反本條例及
    道路交通安全規則之規定，受吊銷駕駛執照處分時，吊銷其
    持有各級車類之駕駛執照」，修正後之新法已將「吊扣」之
    連坐規定排除在外，本件受處分人行為時該條文已修正公布
    施行，自應適用修正後道路交通管理處罰條例第68條之規定
    ，合先敘明。
  (二)本件受處分人甲○○領有小型車駕駛執照，於97年1 月26日
    3 時許，酒後騎乘車牌號碼2JJ-030 號重型機車，行經高雄
    縣大寮鄉○○街77號前，自摔肇事，經測得其血液中酒精濃
    度換算呼氣所含酒精濃度達每公升0.99毫克，且領有小型車
    駕駛執照駕駛重型機車，為警製單舉發，嗣經法院依刑法第
    185 條之3 規定，判處拘役55日，原處分機關乃再依道路交
    通管理處罰條例第35條第1 項第1 款規定，吊扣異議人小型
    車駕駛執照12個月，並施以道安講習等事實，為異議人於聲
    明異議狀內所自承，並有高雄縣政府警察局高警交字第NO00
    00000 號舉發違反道路交通管理事件通知單、原處分機關裁
    決書、上開刑事判決等各1 份附卷可稽，是異議人上開違規
    事實明確，堪以認定。
  (三)而依上開業已修正施行之道路交通管理處罰條例第68條規定
    之提案修正理由係「原條文將違法或違規駕駛人所持有各級
    車類之駕駛執照一併吊扣，失之過酷，影響人民工作及生活
    過鉅」等語（參見立法院公報第94卷第70期第136 頁至第13
    8 頁之院會紀錄暨修正道路交通管理處罰條例第68條之立法
    理由），顯見依修正後道路交通管理處罰條例第68條之規定
    ，汽車駕駛人因違反道路交通管理處罰條例及道路交通安全
    規則之規定，受「吊扣」駕駛執照處分時，僅能「吊扣」違
    規當時所駕駛車輛之駕駛執照，不能再「吊扣」其持有各級
    車類之駕駛執照，已甚顯明。
  (四)抗告人於本件違反道路交通管理事件不服裁決聲明異議案件
    移送書及抗告意旨，以上開情詞，認受處分人係所持之自小
    客車駕駛執照，並非無照駕駛，以及吊扣駕駛執照之目的並
    非僅為處罰違反道路交通管理事件之行為人而已，尚有以暫
    時禁止行為人於道路上駕駛，以免其短期內再犯之用意，而
    依違反道路交通管理處罰條例第35條，應處以罰鍰及吊扣駕
    駛執照時，仍可吊扣其所持有之其他駕駛執照云云，應無理
    由。
  (五)再者，行政行為，採取之方法所造成之損害不得與欲達成目
    的之利益顯失均衡，行政程序法第7 條第3 款定有明文及行
    政罰法第18條規定意旨可資參照，故受處分人若無自用機車
    之駕駛執照可供吊扣時，吊扣自小客駕駛執照以代之，雖可
    達成限制受處分人繼續駕駛重型機車行駛之目的，惟亦同時
    可能造成限制受處分人繼續工作上所必須具備之自小客車駕
    駛執照之結果，其所造成之損害已與欲達成目的之不但利益
    顯失均衡，且亦已違反比例原則。況依前開所述修正後即本
    件行為時之道路交通管理處罰條例第68條，既已將「吊扣各
    級車類」之規定予以刪除，抗告人自不能逕行處分吊扣受處
    分人其他車種之駕駛執照。抗告人因受處分人駕駛機車而有
    上開違規行為，因受處分人無機車駕駛執照因而逕行吊扣其
    自小客車駕駛執照，顯已逾越修正後道路交通管理處罰條例
    第68條之規範意涵及範圍。
  (六)抗告人於本件違反道路交通管理事件不服裁決聲明異議案件
    移送書及抗告意旨，以上開情詞，原處分並引用交通部交通
    部交通部95年5 月8 日交路字第0950030639號函、交通部94
    年9 月15日交路字第0940051433號函說明二: 「查有關已領
    汽、機車駕駛執照之駕駛人，其駕車有違反道路交通管理處
    罰條例第35條之行為者，當依該條例規定，處以罰鍰及吊扣
     (吊銷)駕 駛執照之處分、、、」及交通部89年8 月30日交
    路八十九字第008861號函及台灣高等法院97年1 月31日97年
    度交抗字第118 號之裁定，而為本件吊扣受處分人汽車駕照
    之依據。惟按法官依據法律獨立審判，為憲法第80條所明定
    ，且依司法院大法官會議釋字第137 號、216 號解釋意旨，
    各機關依其職掌就有關法規為釋示之行政命令，法官於審判
    案件時，固可予以引用，但仍得依據法律，表示適當之不同
    見解，並不受其拘束。抗告人所引上開交通部函釋，固認為
    領有駕駛執照之駕駛人，於無照駕駛不同級之車輛違反道路
    交通管理處罰條例第35條，應處以罰鍰及吊扣駕駛執照時，
    仍可吊扣其所持有之其他駕駛執照云云。惟此與本院認定之
    法律意見不同，是上開函釋意見，本院認為係屬錯誤，為本
    院所不採，併予敘明。
四、原審因而認抗告人依道路交通管理處罰條例第35條第1 項第
    1 款之規定，裁處吊扣受處分人自小客駕駛執照12個月部分
    ，尚有不當，因而將原處分關於吊扣駕駛執照12個月部分撤
    銷，並為上開撤銷部分不罰之裁定，本院經核並無違誤。抗
    告人以前開情詞，指摘原裁定不當，為無理由，應予駁回。
據上論結，應依道路交通案件處理辦法第26條，刑事訴訟法第41
2 條，裁定如主文。
中    華    民    國    97    年    12    月    25    日
                  刑事第五庭    審判長法  官  曾永宗
                                      法  官  王伯文
                                      法  官  任森銓
以上正本證明與原本無異。
不得再抗告。
中    華    民    國    97    年    12    月    25    日
                                      書記官  廖素珍


司法院資訊處製作；財團法人民間司法改革基金會備份。
